臺灣臺中地方法院刑事判決
111年度易字第595號
公  訴  人  臺灣臺中地方檢察署檢察官
被      告  李志緯



            簡勝賢



上列被告等因違反森林法案件，經檢察官提起公訴（111 年度偵
字第9119號），本院判決如下：
    主    文
李志緯、簡勝賢均失火燒燬他人之森林，各處拘役肆拾日，如易
科罰金，均以新臺幣壹仟元折算壹日。
    犯罪事實
一、李志緯、簡勝賢均明知點焊工程會使用電焊機具來熔接、熔
    切，而電焊機具於施工時會產生大量火花，且噴濺出之火花
    極易引燃附近雜草、林木，於民國110 年12月11日下午3 時
    50分許，在臺中市和平區中橫臺8 線臨37便道17.2公里處上
    方施作明隧道之點焊工程時，本應注意因風勢較大且施工處
    附近之雜草甚為乾枯，應避開易燃物或採取必要且相當之安
    全措施，否則將有延燒雜草、林木之可能，而依當時客觀情
    形，並無不能注意之情事，李志緯、簡勝賢竟疏未注意及此
    ，均未採取有效之防護措施，於李志緯在上址操作電焊機具
    焊接、簡勝賢在旁扶著鐵板以利李志緯施工時，致電焊機具
    所噴散之火星隨風勢吹往四周，遂引燃附近行政院農業委員
    會林務局東勢林區管理處（下稱東勢林管處）所管領之八仙
    山事業區第86國有林班地上雜草及二葉松，其後李志緯聞到
    雜草燒焦的味道而發現失火時，雖立即撥打電話予工地主任
    林志忠請其向消防局報案，並與簡勝賢持滅火器噴灑欲阻止
    火災之發生，然因延燒快速、火勢無法遏阻，迨臺中市政府
    消防局梨山分隊於110 年12月11日下午3 時54分許接獲林志
    忠通報，並於110 年12月11日下午4 時49分許抵達現場予以
    撲滅火勢時，八仙山事業區第86國有林班地之雜草、二葉松
    已受燒碳化，其火勢蔓延範圍約0.15公頃（林木被害面積約
    0.01公頃）。嗣警方經臺中市政府消防局轉報，乃據報到場
    蒐證，復於110 年12月12日通知李志緯、簡勝賢到所接受調
    查，始悉上情。
二、案經東勢林管處訴由內政部警政署保安警察第七總隊第五大
    隊報告臺灣臺中地方檢察署檢察官偵查起訴。
    理    由
壹、程序事項
一、本判決所引用被告以外之人於審判外之陳述，檢察官、被告
    李志緯、簡勝賢於本院準備程序、審理中均未聲明異議（本
    院卷第43至49、65至82頁），本院審酌該等證據資料作成之
    情況，核無違法取證或其他瑕疵，且與待證事實有關連性，
    認為適當得為證據，依刑事訴訟法第159 條之5 規定，均有
    證據能力。
二、又本判決所引用之非供述證據，查無違反法定程序取得之情
    形，依刑事訴訟法第158 條之4 規定之反面解釋，均具有證
    據能力。　
貳、實體認定之依據
一、訊據被告李志緯、簡勝賢均矢口否認有何失火燒燬他人森林
    之犯行，被告李志緯辯稱：我當時認真在工作，不知道為什
    麼會燒起來云云；被告簡勝賢則辯稱：火星是會往下掉，不
    會往上飛，燒起來的地方離我們工作地方大概6 、7 公尺，
    我也不知道為什麼會燒起來云云。惟查：
　㈠被告李志緯、簡勝賢於110 年12月11日下午3 時50分許，在
    臺中市和平區中橫臺8 線臨37便道17.2公里處上方施作明隧
    道之點焊工程，由被告李志緯操作電焊機具焊接、被告簡勝
    賢在旁扶著鐵板以利被告李志緯施工，且被告李志緯所用電
    焊機具於焊接過程中會產生火星，其後被告李志緯聞到雜草
    燒焦的味道而發現失火時，立刻撥打電話予證人林志忠請其
    向消防局報案，並與被告簡勝賢持滅火器噴灑欲阻止火災之
    發生，然因延燒快速、火勢無法遏阻，迨臺中市政府消防局
    梨山分隊於110 年12月11日下午3 時54分許接獲證人林志忠
    通報，並於110 年12月11日下午4 時49分許抵達現場予以撲
    滅火勢時，告訴人東勢林管處所管領八仙山事業區第86國有
    林班地之雜草、二葉松已受燒碳化，其火勢蔓延範圍約0.15
    公頃（林木被害面積約0.01公頃），嗣警方經臺中市政府消
    防局轉報，乃據報到場蒐證，復於110 年12月12日通知被告
    李志緯、簡勝賢到所接受調查等情，業據被告李志緯、簡勝
    賢於警詢、偵訊、本院準備程序、審理時供承在卷（警卷第
    5 至13、15至19頁，偵卷第29至32頁，本院卷第43至49、65
    至82頁），核與證人即森林護管員汪竣泰、證人林志忠於警
    詢、本院審理時所為證述大致相符（警卷第21至23、25至27
    頁，本院卷第65至82頁），並有警員職務報告、東勢林管處
    111 年1 月5 日函暨檢附森林被害告訴書、火災現場照片、
    火場範圍圖、臺中市政府消防局110 年12月22日函暨檢附火
    災原因紀錄1 份（包含出勤紀錄表、案發現場照片、簽到表
    、被告李志緯及證人林志忠之談話筆錄、A3類火災案件現場
    概況表）、火災案件現場照片、內政部警政署保安警察第七
    總隊第五大隊111 年1 月9 日刑事案件報告書等件在卷可稽
    （警卷第3 、29至35、39至57、59至65頁，偵卷第21至23頁
    ），此部分事實堪予認定。
　㈡按刑法上之過失犯，必須危害之發生與行為人之欠缺注意，
    具有相當因果關係始能成立。所謂相當因果關係，係指依經
    驗法則，綜合行為當時所存在之一切事實，為客觀之事後審
    查，以所生之結果觀察，認為確因某項因素而引起，又從因
    素觀察，認為足以發生此項結果，即可成立（最高法院111 
     年度台上字第16號判決意旨參照），換言之刑法上之過失
    犯，以行為人對於結果之發生應注意並能注意而不注意為成
    立要件，亦即行為人具有防止結果發生之注意義務，且客觀
    上無不能注意之情事，竟疏未注意，違反注意義務，即應令
    其就該有預見可能性之結果負過失犯罪責。被告李志緯操作
    電焊機具點焊鐵板時，會產生火花噴濺乙情，此經被告李志
    緯於接受消防隊員詢問時、被告簡勝賢於警詢中陳述在卷（
    警卷第17、54頁），堪認被告李志緯、簡勝賢均知使用電焊
    機具進行焊接時會有火花產生之情。佐以，被告李志緯於警
    詢時陳稱：我在做鐵鈑電焊接合的工作時，有聞到火燒草的
    味道，結果一看發現前方有火燒草叢的情形，我便叫下方工
    作的人員拿滅火器上來滅火，我並立刻通報工地主任林志忠
    ，請林志忠向119報案，之後我拿滅火器滅火，但是風勢太
    大而導致火勢變得太大，以致於滅火器用完後仍無法將火勢
    控制住，只能看著火一直燒等語（警卷第7 、9 頁），於偵
    訊時表示：那些草很乾，我們也會怕等語（偵卷第31頁）；
    另參被告簡勝賢於警詢時並稱當時風勢蠻大等語（警卷第18
    頁），足見被告李志緯、簡勝賢知悉施工處附近之雜草甚為
    乾枯，其等應可預見電焊機具所噴散之火星可能隨風勢吹往
    四周，若稍有不慎，即有可能引燃附近雜草、林木，進而使
    告訴人所管領八仙山事業區第86國有林班地之雜草、二葉松
    遭到受燒碳化。從而，被告李志緯、簡勝賢於上開時、地施
    工時，本應注意該地附近遍佈雜草、林木且乾燥易燃，而當
    日風勢甚大、火星四處噴濺，其等進行點焊工程前，即應注
    意風向、避開易燃物，並採取必要且相當之安全措施，否則
    火星隨風勢四散，將有延燒附近雜草、林木之可能；又依當
    時客觀情形，被告李志緯、簡勝賢均無不能注意之特別情事
    ，竟疏於注意，致燒燬告訴人所管領八仙山事業區第86國有
    林班地上之雜草及二葉松，被告李志緯、簡勝賢之前開施工
    行為顯有過失。再者，本案失火燒毀他人森林事故經臺中市
    政府消防局勘查結果，認案發地點火災原因無法排除施工不
    慎引燃火災之可能性，有該局110 年12月22日函暨檢附火災
    原因紀錄1 份（包含出勤紀錄表、案發現場照片、簽到表、
    被告李志緯及證人林志忠之談話筆錄、A3類火災案件現場概
    況表）存卷足按（警卷第37至57頁），可徵被告李志緯、簡
    勝賢確係因其等進行點焊工程時，未注意電焊機具所生火星
    、施工環境，並採取必要且相當之安全措施，乃發生本案失
    火燒毀他人森林事故，此同於本院所為認定，益可為證。
　㈢衡以，案發前僅有被告李志緯、簡勝賢在上址地點施工乙節
    ，此據其等於警詢時供述甚明（警卷第11、15頁）；而參消
    防隊員詢問被告李志緯何處最先起火燃燒時，被告李志緯所
    陳：我只有看到我施作工程位置東北處約5 公尺的雜草有火
    勢，其他地方並未發現燃燒狀況等語（警卷第53頁），及其
    與被告簡勝賢於偵訊時均坦言火災發生時，其等距離現場最
    近乙情（偵卷第31頁），足認前開雜草、二葉松之所以起火
    燃燒，係因被告李志緯、簡勝賢以電焊機具進行點焊工程時
    產生之火星，加上風勢助長而點燃所致。準此，被告李志緯
    、簡勝賢之過失行為，與前開雜草、二葉松之受燒碳化結果
    間，均具有相當因果關係，堪予認定。至被告李志緯、簡勝
    賢於本院審理時固均辯稱施工前有對附近的雜草灑水，以防
    止失火云云（本院卷第78頁），然被告李志緯於110 年12月
    12日中午12時57分許警詢時、於110 年12月13日上午9 時55
    分許接受消防隊員詢問時，及被告簡勝賢於110 年12月12日
    中午12時59分許警詢時均未提到其等有灑水乙情，直到嗣後
    接受偵訊及本院審理期間始稱有用水將附近的草弄濕等語（
    偵卷第31頁，本院卷第78、79頁），是其等所為上開辯詞是
    否可信，已非無疑；何況被告李志緯於本院審理時係稱以水
    桶裝水至施工地點再對草叢灑水，而被告簡勝賢則稱會拿寶
    特瓶灑水等語（本院卷第78、79頁），就使用何種物品裝水
    此節，其等所述亦不一致，遑論案發現場未見其等所稱之水
    桶、寶特瓶，僅遺留施工機具、使用過後之滅火器等情，此
    觀卷附現場照片即明（警卷第33、34、43至48、59至65頁）
    ，故被告李志緯、簡勝賢以其等有灑水已盡到注意義務為由
    ，辯稱不知道為何仍引發火災云云，無非卸責之詞，難認可
    採。
二、綜上，本案事證明確，被告李志緯、簡勝賢前開所辯，均無
    足取，其等上開犯行堪以認定，應依法論科。
參、論罪科刑
一、核被告李志緯、簡勝賢所為，均係犯森林法第53條第3 項之
    失火燒燬他人之森林罪。
二、又按過失犯並無犯罪之故意，是2 人以上共犯過失罪者，縱
    應就過失行為同負其責，因無適用共同正犯規定之餘地，自
    應就其過失犯罪行為為個別明確之認定（最高法院100 年度
    台上字第5560號判決意旨參照），亦即刑法第28條之共同正
    犯，以2 人以上實施犯罪行為，有共同故意為要件，縱2 人
    以上共同有過失行為，仍無適用該條規定之餘地。準此，被
    告李志緯、簡勝賢就犯罪事實欄所示犯行，雖均有過失，仍
    應各自負擔失火燒燬他人森林之刑責，無成立共同正犯之餘
    地，附此敘明。
三、另按自首以對於未發覺之罪投案而受裁判為要件，至其方式
    雖不限於自行投案，即託人代理自首或向非偵查機關請其轉
    送，亦無不可，但須有向該管司法機關自承犯罪而受裁判之
    事實，始生效力，若於犯罪後，僅向被害人或非有偵查犯罪
    職務之公務員陳述自己犯罪之事實，而無受裁判之表示，即
    與自首之條件不符。再者，119 專線電話值勤人員或參與救
    護之人員，並非有偵查犯罪職務之公務員，倘行為人或受託
    之人撥打電話僅係請救護車前來救助，目的並非陳述自己有
    相關犯罪事實，復無請求非偵查機關轉送報案資料之情形，
    自難認為有自首之意（最高法院109 年度台上字第5643號判
    決意旨參照）。被告李志緯發現施工處附近雜草起火燃燒時
    ，係撥打電話予證人林志忠請其向消防局報案一節，業如前
    述；至證人林志忠接獲被告李志緯之來電即向消防局報案，
    並趕往案發現場，隨後消防隊人員才抵達，而被告李志緯當
    時未請證人林志忠向警方報案等情，亦據證人林志忠於本院
    審理時證述明確（本院卷第78、79頁），可知證人林志忠撥
    打電話之目的，係為請求消防局人員儘速前來撲滅火勢，並
    無受被告李志緯之託而請119 專線電話值勤人員轉送報案資
    料予有偵查權限公務員之意思。再者，警方係經臺中市政府
    消防局轉報，始知本案火災事故而至現場蒐證一事，業經警
    員職務報告、刑事案件報告書等載述至明（警卷第3  頁，
    偵卷第21至23頁），基此，被告李志緯既未託人代理自首，
    或向非偵查機關請其向有偵查犯罪職務之公務員轉送投案而
    受裁判之意，且警方因臺中市政府消防局轉報，就被告李志
    緯、簡勝賢涉有本案犯行乙情，已有確切之根據得為合理之
    可疑，故被告李志緯去電證人林志忠之舉，自與自首之條件
    不符，即無適用刑法第62條前段規定，衡酌是否減輕其刑之
    餘地。
四、爰以行為人之責任為基礎，審酌被告李志緯、簡勝賢因一時
    疏失，而使國家自然資源遭受損害，其等所為殊屬不該；參
    以，被告李志緯、簡勝賢迄今未與告訴人達成和（調）解、
    賠償損失，及否認犯行之犯後態度；然考量被告李志緯、簡
    勝賢於火災發生後，留在現場積極參與救火並緊急求援，尚
    屬可取；又被告李志緯、簡勝賢此前均有不法犯行，經法院
    論罪科刑之情，有其等臺灣高等法院被告前案紀錄表附卷可
    考（本院卷第17至21、23頁）；兼衡被告李志緯、簡勝賢於
    本院審理時自述之智識程度、生活狀況（本院卷第81頁），
    暨其等過失情節、本案林班地受損情形等一切情狀，分別量
    處如主文所示之刑，並均諭知易科罰金之折算標準。
據上論斷，應依刑事訴訟法第299 條第1 項前段，森林法第53條
第3 項，刑法第11條前段、第41條第1 項前段，判決如主文。
本案經檢察官康淑芳提起公訴，檢察官李濂到庭執行職務。
中　　華　　民　　國　 111　年　　6 　　月　　23　　日
                  刑事第四庭　法　官  劉依伶
以上正本證明與原本無異。
如不服本判決應於收受送達後20日內向本院提出上訴書狀，並應
敘述具體理由；其未敘述上訴之理由者，應於上訴期間屆滿後20
日內向本院補提理由書（均須按他造當事人之人數附繕本）「切
勿逕送上級法院」。
告訴人或被害人如不服判決，應備理由具狀向檢察官請求上訴，
上訴期間之計算，以檢察官收受判決正本之日起算。
　　　　                      書記官  盧弈捷
中　　華　　民　　國　　111 　年　　6 　　月　　23　　日
附錄本案論罪科刑法條：
森林法第53條
放火燒燬他人之森林者，處3年以上10年以下有期徒刑。
放火燒燬自己之森林者，處2年以下有期徒刑、拘役或科新臺幣3
0萬元以下罰金；因而燒燬他人之森林者，處1年以上5年以下有
期徒刑。
失火燒燬他人之森林者，處2年以下有期徒刑、拘役或科新臺幣3
0萬元以下罰金。
失火燒燬自己之森林，因而燒燬他人之森林者，處1年以下有期
徒刑、拘役或科新臺幣18萬元以下罰金。
第1項未遂犯罰之。